臺灣高等法院臺南分院民事判決
                                      109年度上字第205號
上  訴  人
即  原  告  許宋穎（原名宋美玲）
訴訟代理人  許恆青  
            張藝騰律師
複代理人    李錫秋律師
上  訴  人
即  被  告  宋世文  
訴訟代理人  廖元應律師
上列當事人間請求給付不當得利事件，兩造對於中華民國109年5
月5日臺灣雲林地方法院第一審判決（108年度訴字第409號），
各自提起上訴，本院於110年12月9日言詞辯論終結，判決如下：
    主  文
原判決關於駁回許宋穎（原名宋美玲）後開第二項之訴部分，及
該部分假執行之聲請，暨訴訟費用之裁判均廢棄。
上廢棄部分，宋世文應再給付許宋穎（原名宋美玲）新臺幣壹萬
壹仟零捌拾伍元，及自民國108年8月15日起至清償日止，按週年
利率百分之五計算之利息。
許宋穎（原名宋美玲）其餘上訴駁回。
宋世文上訴駁回。
廢棄部分，第一、二審訴訟費用，由宋世文負擔。上訴駁回部分
，第二審訴訟費用分別由許宋穎（原名宋美玲）、宋世文各自負
擔。
    事實及理由
一、本件許宋穎（原名宋美玲，下稱宋美玲）主張：伊父親宋清
    榮於民國（下同）94年10月間將坐落雲林縣○○鎮○○段000地
    號土地及其上同段000建號門牌號碼雲林縣○○鎮○○路○段000
    巷0號之建物（下稱系爭房地）借予宋世文使用，由宋世文
    改建隔間出租，宋清榮於106年3月15日發函終止其與宋世文
    間之使用借貸關係，並請求返還系爭房地，宋世文拒不返還
    ，宋清榮遂於106年4月11日將系爭房地贈與伊，並於106年4
    月26日辦理所有權移轉登記，經伊訴請返還系爭房地獲勝訴
    確定，聲請法院強制執行，而於108年7月15日點交執行完畢
    ，宋世文自106年4月26日起至108年7月15日止，無權占用系
    爭房地，致伊受每月以新臺幣（下同）9萬6,900元計算相當
    於租金之損害，合計256萬6,287元（9萬6,900元×《26＋15/31
    》＝256萬6,287元）等情。爰依不當得利之法律關係，求為判
    命宋世文應給付256萬6,287元，及自民事更正聲明狀繕本送
    達之翌日（即108年8月15日）起至清償日止，按週年利率百
    分之5計算之利息之判決（原審判命宋世文應給付57萬8,720
    元本息，並駁回宋美玲其餘之訴，兩造就其敗訴部分，分別
    聲明不服提起上訴）。並上訴聲明：㈠原判決關於駁回宋美
    玲後開第2項之訴，及該部分假執行之聲請暨命負擔訴訟費
    用之裁判均廢棄。㈡上廢棄部分，宋世文應再給付宋美玲198
    萬7,567元，及自108年8月15日起至清償日止，按週年利率
    百分之5計算之利息。㈢願供擔保，請准宣告假執行。對宋世
    文上訴之答辯聲明：宋世文之上訴駁回。
二、宋世文則以：伊已於106年1月間將系爭房地之大門及套房鑰
    匙、房客名單交付宋清榮，宋清榮與宋美玲之夫許恆青於10
    6年2月19日即進入系爭房地，欲維修排風扇，已取得系爭房
    地之占有，伊至遲於108年6月3日以執行案件民事陳報狀表
    明拋棄對系爭房地之占有；又電信業者設立基地台之租金含
    稅及電費，應予扣除；另宋美玲自108年3月起，利用伊設置
    之設備出租電信業者設立基地台收取租金，伊得以設備折舊
    後價值58萬6,000元不當得利請求債權主張抵銷等語，資為
    抗辯。並上訴聲明：㈠原判決關於命宋世文給付宋美玲57萬8
    ,720元本息，及該部分假執行之宣告暨命負擔訴訟費用之裁
    判均廢棄。㈡上廢棄部分，宋美玲在第一審之訴及假執行之
    聲請均駁回。對宋美玲上訴之答辯聲明：宋美玲之上訴駁回
    。
三、兩造不爭執之事項：　
  ㈠系爭房地原係兩造之父宋清榮所有，宋清榮於106年4月11日
    將系爭房地贈與宋美玲，並於106年4月26日辦畢所有權移轉
    登記。
  ㈡宋美玲曾於106年間對宋世文提起返還系爭房地之訴訟，經臺
    灣雲林地方法院（下稱雲林地院）以106年度重訴字第46號
    判決駁回宋美玲之訴，宋美玲不服提起上訴，本院以107年
    度重上字第2號判決命宋世文應將系爭房地返還宋美玲，宋
    世文不服提起上訴，經最高法院以108年度台上字第312號民
    事裁定駁回其上訴而確定（下稱前案判決、前案返還房地訴
    訟，見原審調字卷第7至12頁裁判書）。宋美玲嗣持前案確
    定判決聲請強制執行，經雲林地院民事執行處（下稱執行法
    院）以108年度司執字第14885號強制執行程序受理，而於10
    8年7月15日將系爭房地點交予宋美玲之代理人（下稱系爭執
    行程序，見原審卷一第37頁執行處函）。
  ㈢106年2月19日宋世文與房客之LINE訊息紀錄為真正（見原審
    卷一第63頁）。
  ㈣宋清榮以106年3月15日虎尾科技大學郵局第4號存證信函，通
    知宋世文，稱「去年台端宋世文親口允諾將於105年12月31
    日前將系爭房地清理完畢後歸還。台端不僅失信違約，且推
    三阻四延宕至今仍不歸還。今特以存證信函依法通知，限期
    於106年3月31日前，清除餘物後依法辦妥歸還手續，以便房
    地所有人依法入住或做其他管理措施……」（原證3，見原審
    卷一第115至117頁）。宋世文收到該函後，於106年3月28日
    以虎尾郵局第70號存證信函覆宋清榮，稱系爭建物係宋清榮
    於94年10月間出租於宋世文，並同意宋世文將其改建為出租
    套房出租收益，宋清文也陸續投入改建費用高達七百餘萬元
    ，今宋清榮倉促間即通知片面終止租約命返還系爭房地，然
    宋清榮並未提出如何補償宋世文及賠償宋世文所受之損害，
    故宋清榮所請實令宋世文礙難接受；另本件核屬不定期限之
    租賃契約，從而宋清榮之片面終止租約尚於法未合等意旨，
    宋清榮有收到該存證信函（見原審卷一第411至415頁，本院
    卷第39至41頁）。
  ㈤宋世文曾於108年6月3日在系爭執行程序提出民事陳報狀，記
    載其「並沒有佔（占）有門牌號碼雲林縣○○鎮○○○路000巷0
    號之建物，債務（權）人可以自由進出標的物。」（見原審
    卷一第76頁）。
  ㈥遠傳電信股份有限公司（下稱遠傳電信公司）係於102年7月1
    8日與宋清榮簽署租賃合約，約定租期自102年8月1日起至10
    7年7月31日止，租期屆滿自動依原條件續約5年，月租金1萬
    0,500元含稅費（租金1萬元、稅費500元，不含電費，電費
    由遠傳電信公司另行分錶給付），該租約出租人於104年12
    月1日由宋清榮變更為立宇企業社宋世文。嗣遠傳電信公司
    與宋世文於108年3月26日簽立終止租賃協議書，合意於108
    年2月28日終止租約。租金繳納情形：該公司自106年4月1日
    至108年2月1日期間，按月匯款與立宇企業社宋世文1萬0,50
    0元，合計24萬1,500元（見原審卷一第221至230頁，本院卷
    二第87頁）。
  ㈦宋世文於104年10月13日執本院卷二第63頁所示之「同意書」
    ，以立宇企業社暨負責人名義，將系爭房地出租予台灣大哥
    大股份有限公司（下稱台灣大哥大公司）作架設行動通信基
    地台之用，並簽立租約，約定租期自104年11月15日起至109
    年11月14日止計5年，月租金5,000元（含稅238元及電費）
    。嗣雙方另簽108年5月15日協議書，合意上開租賃契約於10
    8年3月14日終止。再由宋美玲為出租人，與台灣大哥大公司
    於108年5月15日簽立系爭房地之租賃契約，租期約定為108
    年3月15日至113年3月14日止計5年，月租金亦為5,000元（
    含稅238元及電費）。租金繳納情形：台灣大哥大公司係將1
    08年3月14日含當期以前之租金按月匯款予宋世文，合計11
    萬5,000元，108年4月14日含當期以後迄今之租金則按月匯
    予許美玲。依上開「同意書」，宋清榮同意立宇企業社於租
    賃契約存續中，就系爭房屋之頂樓及樓頂有使用、收益之權
    限（見原審卷一第339至349頁，本院卷二第61至63頁）。
  ㈧宋世文於104年10月29日執本院卷二第59頁所示之「基地台租
    賃授權委託書」，以立宇企業社暨負責人名義，將系爭房地
    出租予中華電信股份有限公司行動通信分公司臺中營運處（
    下稱中華電信公司）作架設行動通信基地台之用，並簽立租
    約，約定租賃期間為104年11月1日起至113年10月31日止計9
    年，月租金1萬1,000元（含稅524元但不含電費，電費由中
    華電信公司另行分錶給付）。嗣雙方另於108年5月15日簽立
    協議書，合意上開租賃契約於108年3月1日終止。再由宋美
    玲為出租人，與中華電信公司於108年5月15日另簽立系爭房
    地之租賃契約，租期約定自108年3月1日至113年2月29日止
    計5年，月租金1萬1,000元（含稅524元但不含電費，電費由
    中華電信另行分錶給付）。租金繳納情形：中華電信公司係
    分別於105年12月15日將105年11月1日至106年10月31日合計
    12個月份租金13萬2,000元、107年11月26日一次將106年11
    月1日至108年10月31日合計24個月份之租金26萬4,000元，
    匯入立宇企業社宋世文之臺灣銀行000000000000帳號帳戶，
    合計39萬6,000元。宋美玲之租金則自108年6月25日起按每
    筆1萬1,000元匯入宋美玲之帳戶。依上開「基地台租賃授權
    委託書」，宋清榮全權委託立宇企業社處理含租賃所得之簽
    約所有事宜（見原審卷一第233至253頁，本院卷二第57至59
    頁）。
  ㈨原審勘驗結果，系爭建物為三層樓房，共有19間房間，一樓
    有7房間，目前並無房間出租；二樓有6房間，目前並無房間
    出租；三樓有6房間，目前有1間房間出租予基地台使用（見
    原審卷一第361頁照片）。系爭建物位於虎尾鎮○○路○段○○高
    中外之巷弄內，為住宅區，距離林森路約10公尺，林森路上
    車輛往來頻繁，附近有全聯福利中心、7-11。又其中基地台
    旁邊的房間，有放置如原審卷一第363頁所示，由塑膠袋或
    紙箱盛裝之管線材料（見原審卷一第355至63頁）。
  ㈩系爭房屋之地租不適用土地法第97條第1項之規定。
  系爭建物係由訴外人鄭自強於71年間向台灣自來水股份有限
    公司申請用水；於77年1月11日申請過戶予私立○○托兒所宋
    清榮；於95年8月7日申請過戶予雲林縣私立○○幼稚園宋美玲
    ；於104年9月17日申請過戶予立宇企業社宋世文；於108年5
    月30日申請停用；於108年8月26日由許美玲申請復用迄今。
    該用水地址於106年4月至108年4月之水費，係以花旗銀行00
    00000000號虛擬帳號代繳，並由宋世文之信用卡扣款（見本
    院卷一第377至387頁，本院卷二第153至155、225至227頁）
    。
  系爭建物之用電電號共計3戶（電號00-00-0000-00-0、00-00
    -0000-00-0及00-00-0000-00-0），其原始申請人及使用人
    歷次變更資料分述如下：
  ⒈電號00-00-0000-00-0（用電地址：雲縣○○鎮○○路○段000巷0
    號）：94年12月29日由私立○○托兒所宋清榮新設用電；95年
    8月7日過戶予雲林縣私立○○幼稚園宋美玲；102年4月23日過
    戶予宋世文；104年12月11日過戶予立宇企業社宋世文；108
    年6月3日過戶予宋美玲迄今。其自106年1月1日起至108年10
    月底止，每期用電度數及費用如本院卷一第449頁所示。該
    電號於108年5月27日前之電費，係以花旗銀行0000000000號
    虛擬帳號代繳，並由施掌琪之信用卡扣款。
  ⒉電號00-00-0000-00-0（用電地址：虎尾鎮○○路0段000巷0號
    ）：71年3月新設用電，原始用電憑證已逾保存年限，無法
    確認原始申請人。95年8月7日由私立○○托兒所宋清榮過戶予
    雲林縣私立○○幼稚園宋美玲；102年4月23日過戶予宋世文；
    108年9月2日過戶予宋美玲迄今。其自106年1月1日起至108
    年10月底止，每期用電度數及費用如本院卷一第450頁所示
    。該電號於108年5月21日前之電費，係以花旗銀行00000000
    00號虛擬帳號代繳，並由宋世文之信用卡扣款。
  ⒊電號00-00-0000-00-0（用電地址：雲林縣○○鎮○○路○段000巷
    0號0樓00室）：102年5月13日由宋世文新設用電；108年9月
    2日過戶予宋美玲迄今。其自106年1月1日起至108年10月底
    止，每期用電度數及費用如本院卷一第451頁所示。（見本
    院卷一第411至412、447至451頁，本院卷二第113至129、22
    5至227頁）。
四、兩造爭執之事項：
  ㈠宋美玲依不當得利之法律關係，請求宋世文應給付自106年4
    月26日起至108年7月15日止，每月以9萬6,900元計算相當於
    租金之不當得利，合計為256萬6,287元，有無理由？
  ㈡如有理由，宋世文以其對宋美玲之電信業者設立基地台使用
    設備添附之不當得利請求債權58萬6,000元主張抵銷，有無
    理由？
五、得心證之理由：
  ㈠宋美玲依不當得利之法律關係，請求宋世文應給付自106年4
    月26日起至108年7月15日止，每月以9萬6,900元計算相當於
    租金之不當得利，合計為256萬6,287元，有無理由？
　甲、對無權占有系爭房地之不當得利部分：　
　⒈宋美玲主張：宋世文自伊於106年4月26日取得系爭房地之所
    有權後，仍無權占有系爭房地迄至108年7月15日點交為止等
    語，為宋世文所否認，並辯稱：伊已於106年1月交付所有鑰
    匙，未繼續占有使用系爭房地乙節，則依舉證責任分配原則
    ，應由宋美玲就其主張宋世文前開期間有繼續占用系爭房地
    之事實，負舉證責任。
　⒉經查：
　⑴依證人謝耀德（系爭房地前承租人）於原審證稱：「……大概
    在106年3月多退租的，我之前的房東宋世文通知我106年3月
    底要另外再找房子。（你在那裡住多久？）超過1年……（在
    庭的原告《即宋美玲，下同》先生許恆青或被告《即宋世文，
    下同》的父親宋清榮，是否有去找你，說要去修理東西？）
    我不太認得在庭的許恆青，但我記得我住的時候，我跟宋世
    文說我廁所的排風扇壞掉，請他來修理，106年2月19日的時
    候，有一個許先生來敲門說要來修排風扇，但是我沒有讓他
    進來，因為我不認識他，而且宋世文也沒有說他會派人來修
    ，所以我有傳LINE問宋世文先生說是怎麼一回事，他有回我
    說那是他的爸爸跟他姊夫，他沒有通知他們去修理，並跟我
    抱歉。（是不是106年的3月底，所有的房客都搬離揚子新天
    地？）我搬走的時候還有人住在那裡，所以是否全部都搬走
    ，我不確定。（你是在106年3月底搬走？）我是106年4月12
    日交鑰匙給宋世文，他叫我放在房間裡面。（你租金繳到什
    麼時候？）3月初是我最後一次繳房租，因為宋世文3月3日
    通知我要繳一個月房租，3月21日就通知我要趕快找房子，
    所以3月3日之後幾天，我繳了最後一次一個月的房租。（你
    最後一次繳房租的錢，也是交給宋世文？）我們都是用轉帳
    的，是轉到宋世文的帳戶内沒錯。（你們當初用的鑰匙，你
    記得是有分大門跟房間嗎？）大門是磁卡感應，房間是鑰匙
    。（要到達你房間的門，是否要先經過大門？）對。」乙節
    （見原審卷一第457至463頁）。由謝耀德之證述及兩造不爭
    執之事項㈢所示之106年2月19日宋世文與房客之LINE訊息紀
    錄內容觀之（見原審卷一第63頁），宋美玲配偶許恆青於10
    6年2月19日即持有系爭房地大門之鑰匙，而得自由進出系爭
    房地，並接手處理房客所提出之修繕問題，且宋世文早於10
    6年3月21日即通知謝耀德趕快找房子，系爭房地不再續租之
    訊息乙情，應可認定。
  ⑵且參以宋美玲提出主張為宋世文所擬之揚子新天地套房轉移
    契約書(見原審卷一第119至121頁)，縱為真正，然依其中載
    明宋清榮自106年2月以後由宋美玲扶養，並約定宋世文交付
    房間鑰匙、房客資料等條件之意旨，亦可認宋世文抗辯前述
    106年2月宋美玲對系爭房地已有實質管領力，應屬非虛。又
    依兩造不爭執之事項㈣所示，宋清榮於106年3月15日以虎尾
    科技大學郵局第4號存證信函，通知宋世文，稱：「去年台
    端親口允諾將於105年12月31日前將房地清理完畢後歸還。
    台端不僅失信違約，且推三阻四延宕至今仍不歸還。今特以
    存證信函依法通知，限期於106年3月31日前，清除餘物後依
    法辦妥歸還手續，以便房地所有人依法入住或做其他管理措
    施……」乙情（見原審字卷一第115至117頁），與證人謝耀德
    證稱宋世文於106年3月21日通知其趕快找房子，謝耀德並於
    106年4月12日搬離系爭房地乙節相符。另宋世文收到上開存
    證信函後，雖於106年3月28日以虎尾郵局第70號存證信函覆
    宋清榮，稱系爭建物係宋清榮出租於宋世文，並同意宋世文
    將其改建為出租套房出租收益，宋清榮倉促間即通知片面終
    止租約命返還系爭房地，於法未合乙節，宋世文僅係表明宋
    清榮應予補償之意，無從以此函認定宋世文遲於108年3月28
    日仍未將系爭房地返還宋清榮。
  ⑶再，依證人施掌琪（即兩造母親）於原審證稱：「……我記得1
    06年1月份，宋清榮直接跟我要那一串鑰匙及租屋的資料，
    我當時說那房子是我買的，是我與被告（即宋世文，下同）
    一起擴建成套房，花了很多錢……，當時我在現場，宋清榮跟
    被告要揚子及房客的名單及電話。……我只知道被告將鑰匙大
    串、小串都交給宋清榮。……我知道那串鑰匙是整個一起，沒
    有半截的。」乙節（見原審字卷一第453、455頁），核與宋
    世文提出於106年3月22日與宋美玲、宋清榮、許恆青之談話
    錄音光碟及譯文內容記載：「宋世文：……我之前寫了房客電
    話那個給你，我犯了一個很大的錯誤，那叫透露個資，你現
    在宋清榮手上有我那一張，許恆青手上有那一張，如果他對
    個資有疑義，你怎麼會有我的電話。許恆青：那宋世文給的
    ……許恆青：那一張，因為我們怕個資嗎，把它撕掉了，那個
    沒有用，都沒有用……。宋世文：宋清榮有沒有宋清榮有嗎OK
    沒問題，這樣子就好了，那宋世文有給他一串鑰匙有沒有收
    到你也會講說沒收到囉，沒收到好沒問題就這樣子，宋清榮
    ：那鑰匙不完整，只有半截……」乙節相符（見原審字卷一第
    423至429頁），且上開錄音光碟經原審勘驗與錄音譯文內容
    一致，復有原審109年2月11日言詞辯論筆錄可稽（見原審卷
    一第407頁），顯見宋世文確已交付鑰匙及房客名單予宋清
    榮。
  ⑷至宋清榮（即兩造父親）固於本院另案（107年度重上字第2
    號返還房地事件）證稱：「（證人所稱揚子的房屋是否為系
    爭的房地？）對。（坐落雲林縣○○鎮○○段000地號、同段000
    建號的房地，目前有無營業？）東西都清走了，但大門小門
    鑰匙沒有給我，故荒廢迄今。」乙節（見原審卷一第107至1
    08頁），然核與宋清榮於前述106年3月22日談話中係陳稱：
    宋世文有交付伊系爭房地鑰匙，但不完整，只有半截乙節未
    盡相符，可見宋清榮前開證述，並不可採。
  ⑸宋美玲又主張：108年3月間，系爭房地仍停放訴外人蔡孟諭
    之機車，顯見當時系爭房地仍由宋世文占用出租他人收益中
    乙節，並提出機車停放照片為證（見本院卷一第53頁，本院
    卷二第75頁），惟查：依證人蔡孟諭於本院證稱：「（是否
    記得機車停放的地點在何處？）之前的租屋處。……（大概租
    多久？）大概3-4年。……102-106年左右。（宋美玲稱，照片
    拍攝的時間是108年3月間，108年3月間你的機車是不是有停
    放在這個地點？原因為何？）我的印象應該是沒有。……我租
    到106年3月20日左右。……（你搬走時，就你的印象還有無其
    他租客？）印象中沒有什麼租客。」（見本院卷一第424至4
    27頁），由上可知，可認宋美玲前開主張，應屬無據。宋美
    玲復主張：依前開照片，鐵皮背景為綠色，對照GOOGLE街景
    照片，104年8月、105年8月、106年7月鐵皮背景為紅色，10
    8年4月始為紅色，顯然機車停放時間為108年3月之後乙節，
    並提出機車停放照片、GOOGLE街景照片為證（見本院卷二第
    75、77、15至21頁），然查，臨近鐵皮屋之油漆時間及顏色
    ，不可得之，且實務上底漆、防鏽漆多為暗紅色調，故不能
    以此即推論機車停放時間為108年3月以後至明。
  ⑹宋美玲另主張：自系爭房地之用水用電資料，可知系爭房地
    於108年7月15日點交前，宋世文仍有出租並占用系爭房地乙
    情，為宋世文所否認。然查，依兩造不爭執之事項、所示
    ，系爭房地之用水用電，原申請人均為立宇企業社宋世文，
    並由宋世文支付費用，用水迄至108年5月30日申請停用，用
    電三個電錶分別於108年6月3日、同年9月2日、同年9月2日
    過戶予宋美玲，之前分別由施掌琪、宋世文支付，惟自宋世
    文於106年1月將鑰匙及房客名單交付宋清榮、未繼續管領使
    用系爭房地後，其後水電度數及費用均不高，且縱有使用，
    亦無證據證明為宋世文自己或出租他人占用，難認宋世文持
    續出租及占用系爭房地。　
  ⑺宋美玲再主張：宋世文於108年7月15日系爭房地點交日，仍
    於金好租租屋網上，刊登系爭房地出租廣告，足見宋世文於
    點交前有持續將系爭房地出租乙節，並提出591房屋交易網
    、金好租租屋網之資料為證（見原審卷二第119至123頁，本
    院卷一第337至345頁），惟依金好租租屋網之博識高科技股
    份有限公司回函觀之（見本院卷一第389頁），上開租屋廣
    告自97年8月21日開始刊登，該公司為終身免費刊登，宋世
    文擁有獨立後台帳戶，並可隨時自行自後台更動租屋資料，
    既為終身免費刊登，宋世文於喪失系爭房地之用益權後，未
    撤下上開廣告，亦屬人情之常；又依591房屋交易網之數字
    科技股份有限公司回函（本院卷一第413至417頁），雖有定
    期刊登租屋訊息，惟其內容並未特定為系爭房地，且兩造對
    父母名下不動產多有爭奪，宋世文或期待日後取回系爭房地
    使用收益權，而持續刊登租屋廣告，難認宋世文必繼續占用
    系爭房地。
  ⒊綜上，堪認宋世文抗辯：伊於106年1月間已經將系爭房地之
    鑰匙及房客名單交予宋清榮，宋美玲於106年4月26日因贈與
    而取得系爭房地時，系爭房地除仍有出租三家電信業者之外
    （詳後述），其餘套房已無出租予他人居住使用，宋世文已
    未繼續占用系爭房地乙情，應屬可採。宋美玲既未能就其主
    張：宋世文自伊於106年4月26日取得系爭房地之所有權後，
    仍無權占有系爭房地迄至108年7月15日點交為止，並持續收
    取系爭房地之租金乙情，舉證以實其說，則宋美玲請求宋世
    文返還相當租金之不當利益，自非有據。
  乙、對宋世文自106年4月26日起至108年7月15日止出租電信業
      者所收取之租金利益部分：
　⒈查：⑴依兩造不爭執之事項㈥所示，遠傳電信公司係於102年7
    月18日與宋清榮簽署租賃合約，約定租期自102年8月1日起
    至107年7月31日止，租期屆滿自動依原條件續約5年，月租
    金1萬0,500元含稅費（租金1萬元、稅費500元，不含電費，
    電費由遠傳電信公司另行分錶給付），該租約出租人於104
    年12月1日由宋清榮變更為立宇企業社宋世文。嗣遠傳電信
    公司與宋世文於108年3月26日簽立終止租賃協議書，合意於
    108年2月28日終止租約。租金繳納情形：該公司自106年4月
    1日至108年2月1日期間，按月匯款與立宇企業社宋世文1萬0
    ,500元，合計24萬1,500元。⑵又依兩造不爭執之事項㈦所示
    ，宋世文於104年10月13日執本院卷二第63頁所示之「同意
    書」，以立宇企業社暨負責人名義，將系爭房地出租予台灣
    大哥大公司作架設行動通信基地台之用，並簽立租約，約定
    租期自104年11月15日起至109年11月14日止計5年，月租金5
    ,000元（含稅238元及電費）。嗣雙方另簽108年5月15日協
    議書，合意上開租賃契約於108年3月14日終止。再由宋美玲
    為出租人，與台灣大哥大公司於108年5月15日簽立系爭房地
    之租賃契約，租期約定為108年3月15日至113年3月14日止計
    5年，月租金亦為5,000元（含稅238元及電費）。租金繳納
    情形：台灣大哥大公司係將108年3月14日含當期以前之租金
    按月匯款予宋世文，合計11萬5,000元，108年4月14日含當
    期以後迄今之租金則按月匯予許美玲。依上開「同意書」，
    宋清榮同意立宇企業社於租賃契約存續中，就系爭房屋之頂
    樓及樓頂有使用、收益之權限。⑶另依兩造不爭執事項㈧所示
    ，宋世文於104年10月29日執本院卷二第59頁所示之「基地
    台租賃授權委託書」，以立宇企業社暨負責人名義，將系爭
    房地出租予中華電信公司作架設行動通信基地台之用，並簽
    立租約，約定租賃期間為104年11月1日起至113年10月31日
    止計9年，月租金1萬1,000元（含稅524元但不含電費，電費
    由中華電信公司另行分錶給付）。嗣雙方另於108年5月15日
    簽立協議書，合意上開租賃契約於108年3月1日終止。再由
    宋美玲為出租人，與中華電信公司於108年5月15日另簽立系
    爭房地之租賃契約，租期約定自108年3月1日至113年2月29
    日止計5年，月租金1萬1,000元（含稅524元但不含電費，電
    費由中華電信公司另行分錶給付）。租金繳納情形：中華電
    信公司係分別於105年12月15日將105年11月1日至106年10月
    31日合計12個月份租金13萬2,000元、107年11月26日一次將
    106年11月1日至108年10月31日合計24個月份之租金26萬4,0
    00元，匯入立宇企業社宋世文之臺灣銀行000000000000帳號
    帳戶，合計39萬6,000元。宋美玲之租金則自108年6月25日
    起按每筆1萬1,000元匯入宋美玲之帳戶。依上開「基地台租
    賃授權委託書」，宋清榮全權委託立宇企業社處理含租賃所
    得之簽約所有事宜。而立宇企業社前述租金收入，均係匯入
    立宇企業社宋世文帳戶，由宋世文保有或領取，亦為宋世文
    於另案所不否認（見前案返還房地訴訟本院卷二第460、461
    頁），以上事實，堪可認定。
  ⒉系爭房地所有權於106年4月26日移轉登記予宋美玲之前，當
    時所有權人宋清榮係自行（遠傳電信公司）或全權委託立宇
    企業社宋世文處理簽約（含租賃所得）事宜（台灣大哥大公
    司、中華電信公司），上開期間，宋美玲對宋世文並無不當
    得利請求權存在；另自106年4月26日宋美玲取得系爭房地所
    有權起，遠傳電信公司、台灣大哥大公司、中華電信公司分
    別於108年3月26日、108年2月28日、108年3月14日契約終止
    之日，宋世文將系爭房地出租予上開三家電信作架設行動通
    信基地台之用，並取得租金，核係無法律上之原因受有利益
    ，致宋美玲有損害，是宋美玲依不當得利之法律關係，請求
    宋世文返還不當得利，應屬有據。
  ⒊宋世文雖抗辯：伊出租予三家電信業者之租金應扣除發票之
    稅金及電費乙節，然宋世文開立發票予遠傳電信公司、台灣
    大哥大公司、中華電信公司所支出之稅金及電費，均係宋世
    文占用系爭房地為營業行為所應支出之成本，該成本支出僅
    關係宋世文之營業行為是否有獲利，與宋世文因無權占用系
    爭房地而應給付宋美玲之不當得利無涉。是以，宋世文前開
    抗辯，應不足採。
  ⒋依上，宋世文自宋美玲於106年4月26日取得系爭房地所有權
    起，⑴至108年2月28日止，出租遠傳電信公司系爭房地當作
    基地台所收取之租金利益共計23萬2,785元【計算式：：1萬
    0,500元×22個月又5日（22.17個月）＝23萬2,785元，原審誤
    以每月1萬元計算為22萬1,700元】；⑵至108年2月28日止，
    其出租中華電信公司系爭房地當作基地台所收取之租金利益
    共計24萬3,870元【計算式：1萬1,000元×22個月又5日（22.
    17個月）＝24萬3,870元】；；⑶至108年3月14日止，出租台
    灣大哥大公司系爭房地當作基地台所收取之租金利益共計11
    萬3,150元【計算式：5,000元×22個月又19日（22.63個月）
    ＝113,150元】。⑷合計，宋世文無權占用系爭房地出租給遠
    傳電信公司、中華電信公司、台灣大哥大公司所獲得之利益
    為58萬9,805元（計算式：23萬2,785元＋24萬3,870元＋11萬3
    ,150元＝58萬9,805元）。
  ㈡如有理由，宋世文以其對宋美玲之電信業者設立基地台使用
    設備添附之不當得利請求債權58萬6,000元主張抵銷，有無
    理由？
　⒈宋世文主張：自108年3月份起，出租電信業者設立基地台之
    收益即改由宋美玲收取，宋美玲利用伊建置之設備才可繼續
    出租電信業者收取租金，伊建置設備共計支出費用86萬元，
    扣除已使用年限而應自行負擔部分後，宋美玲受有利益之金
    額為58萬6,000元，主張以此添附有益費用之償還請求債權
    ，與前開宋美玲所得主張之前開不當得利請求債權為抵銷乙
    節，為宋美玲所否認，而宋世文就此主張抵銷之主動債權存
    否之有利事實，自應由宋世文負舉證之責。
  ⒉經查：⑴按「無法律上之原因而受利益，致他人受損害者，應
    返還其利益。」，民法第179條定有明文。次按「動產因附
    合而為不動產之重要成分者，不動產所有人取得動產所有權
    」、「因前5條之規定而受損害者，得依關於不當得利之規
    定，請求償還價額。」，為民法第811條、第816條所明定。
    次按民法第816條係就添附所為之一般規定，使因添附喪失
    權利而受有損害者，仍得依不當得利之法則向受利益者請求
    償金。按民法第816條規定「因前5條之規定而受損害者，得
    依不當得利之規定，請求償還價額。」，係一闡釋性之條文
    ，旨在揭櫫依同法第811條至第815條規定因添附喪失權利而
    受損害者，仍得依不當得利之法則向受利益者請求償金，故
    該條償金之請求權人，為因添附而喪失動產所有權之人，及
    因加工物所有權屬於材料所有人而喪失勞費之人，而因添附
    取得動產所有權之人，則為其相對人，始有本條之適用。⑵
    宋世文固主張：伊為出租電信業者設立基地台改裝工程而支
    出申請營業用電契約大容量電錶、大型白鐵電源箱、佈放22
    MM專用電纜、3樓鐵皮屋屋頂翻修、3樓機房防盜鎖、C5、C6
    套房建置成本等費用殘值計58萬6,000元乙節，並提出計算
    表為證（見原審卷二第149頁），惟尚不能證明上開設備為
    其出資，且電錶、電源箱、電纜之安裝，並非附合於不動產
    而成為主要成分，又屋頂翻修、套房建置，固可認建材附合
    於系爭房屋，而成為系爭房屋之重要成分，增加系爭房屋之
    價值，然系爭房地102年開始出租予電信業者，業如前述，
    故前開基地台建置最遲為102年，當時系爭房地之所有人為
    宋清榮，故縱因添附而受有利益者，其利益亦歸屬於宋清榮
    所取得，宋美玲並非因添附取得動產所有權而受利益之人，
    自無民法第816條規定之適用，從而宋世文對宋美玲並無依
    民法第816條所定因添附所生之不當得利請求債權存在。⑶是
    宋世文請以其對宋美玲之電信業者設立基地台使用設備添附
    所生之有益費用償還請求債權，據以與宋美玲前述對宋世文
    之不當得利請求債權，互為抵銷，自屬無據。
六、綜上所述，宋美玲依不當得利之法律關係，請求宋世文應給
    付58萬9,805元，及自108年8月15日起至清償日止，按週年
    利率百分之5計算之利息，應屬有據，應予准許；逾此部分
    之請求（即宋美玲請求宋世文應再給付197萬6,482元本息部
    分），自屬無據，不應准許。就上開准許部分，原審僅判命
    宋世文給付57萬8,720元本息，而駁回宋美玲其餘請求1萬1,
    085元本息（計算式：58萬9,805元－57萬8,720元＝1萬1,085
    元），為宋美玲此部分敗訴之判決，尚有未洽，宋美玲上訴
    指摘原判決此部分不當，求予廢棄改判，為有理由，爰改判
    如主文第2項所示。至於上開不應准許部分，原判決為宋美
    玲此部分敗訴判決，並駁回其假執行之聲請，宋美玲上訴意
    旨指摘原判決此部分不當，求予廢棄改判，為無理由，應予
    駁回。至原判決為宋美玲勝訴判決，並依兩造聲請准為或附
    條件免為假執行宣告部分，核無違誤，宋世文上訴意旨指摘
    原判決此部分不當，亦無理由，應予駁回。
七、本件事證已臻明確，兩造其餘之攻擊或防禦方法及所用之證
    據，經認均不足以影響本判決之結果，爰不逐一論列，附此
    敘明。
八、據上論結，本件宋美玲之上訴為一部有理由、一部無理由，
    宋世文之上訴為無理由，依民事訴訟法第450條、第449條第
    1項、第79條、第78條，判決如主文。
中　　華　　民　　國　　111 　年　　1 　　月　　6 　　日
                  民事第三庭    審判長法  官  吳森豐

                                      法  官  孫玉文

                                      法  官  郭貞秀
上為正本係照原本作成。
上訴人即原告許宋穎（原名宋美玲）如不服本判決，應於收受送
達後20日內向本院提出上訴書狀，其未表明上訴理由者，應於提
出上訴後20日內向本院補提出理由書狀（均須按他造當事人之人
數附繕本），上訴時應提出委任律師或具有律師資格之人之委任
狀；委任有律師資格者，另應附具律師資格證書及釋明委任人與
受任人有民事訴訟法第466條之1第1項但書或第2項（詳附註）所
定關係之釋明文書影本。如委任律師提起上訴者，應一併繳納上
訴審裁判費。
上訴人即被告宋世文不得上訴。
中　　華　　民　　國　　111 　年　　1 　　月　　6 　　日

                                      書記官  蘇玟心
【附註】
民事訴訟法第466條之1：
⑴對於第二審判決上訴，上訴人應委任律師為訴訟代理人。但上
  訴人或其法定代理人具有律師資格者，不在此限。
⑵上訴人之配偶、三親等內之血親、二親等內之姻親，或上訴人
  為法人、中央或地方機關時，其所屬專任人員具有律師資格並
  經法院認為適當者，亦得為第三審訴訟代理人。
民事訴訟法第466條之2第1項：
上訴人無資力委任訴訟代理人者，得依訴訟救助之規定，聲請第
三審法院為之選任律師為其訴訟代理人。